臺灣高等法院民事判決
110年度家上字第248號
上  訴  人  陳盧美榮
            陳冠宏  
共      同
訴訟代理人  朱昭勳律師
視同上訴人  陳秀玲  
            陳秀春  
            陳桂珠  
被上訴人    陳秀鉛  
訴訟代理人  陳冠甫律師
上列當事人間請求分割遺產事件，上訴人對於中華民國110年9月
1日臺灣新竹地方法院第一審判決(110年度家繼訴字第22號、109
年度家訴第24號)提起上訴，本院於111年7月20日辯論終結，判
決如下：
    主      文
原判決關於㈠確認附表一編號4、5所示私有耕地三七五租約有共
同耕地租賃權存在㈡分割被繼承人陳增福所遺如附表一之遺產，
及訴訟費用之裁判均廢棄。
上開廢棄㈠部分，被上訴人在第一審之訴駁回。
上開廢棄㈡部分，被繼承人陳增福所遺如附表一之遺產分割如該
附表本院分割方法欄所示。　　
第一、二審訴訟費用由兩造依附表三法定應繼分之比例負擔。
    事實及理由
壹、程序方面：
一、按訴訟標的對於共同訴訟之各人必須合一確定，共同訴訟人
    中一人之行為有利益於共同訴訟人者，其效力及於全體，不
    利益者，對於全體不生效力，民事訴訟法第56條第1項第1款
    定有明文。被上訴人於原審主張兩造為被繼承人陳增福之全
    體繼承人，依民法第1164條規定以上訴人及陳秀玲、陳秀春
    、陳桂珠為被告，請求分割被繼承人陳增福之遺產，原審判
    決後雖僅上訴人提起上訴，惟分割遺產事件之訴訟標的對於
    各繼承人須合一確定，是上訴人之提起本件上訴，形式上有
    利於陳秀玲、陳秀春、陳桂珠等3人，應併列其3人為視同上
    訴人。
二、視同上訴人陳秀玲、陳秀春、陳桂珠（以下合稱視同上訴人
    ，單獨則稱其姓名）經合法通知，均未於言詞辯論期日到場
    ，核無民事訴訟法第386 條各款所列情形，依家事事件法第
    51條準用民事訴訟法第385條第1項前段規定，依上訴人之聲
    請，由其一造辯論而為判決。　
貳、實體方面：　　
一、被上訴人主張：兩造之被繼承人陳增福於民國106年7月11日
    死亡，遺產由配偶即上訴人陳盧美榮、子女即上訴人陳冠宏
    、視同上訴人及伊共6人繼承（以下單獨均逕稱姓名），每
    人應繼分各為6分之1。兩造就被繼承人遺有如附表一所示之
    遺產(下稱系爭遺產)未能達成分割協議。又被繼承人生前就
    新竹縣○○市○○段000、000地號耕地，與地主簽立新竹縣竹北
    市泰和字第26-5號私有耕地三七五租約，就同地段375地號
    耕地，與地主簽立新竹縣竹北市泰和字第26-20號私有耕地
    三七五租約（即如附表一編號4、5所示，以下合稱系爭耕地
    租約，就土地則分別以地號稱之），於被繼承人死亡後，全
    體繼承人未就系爭耕地租約為分割協議，惟繼承人間無法達
    成分割協議，系爭耕地租約屬財產權之一種，非專屬於被繼
    承人本身，於被繼承人即承租人死亡時，繼承人依法均有繼
    承之權利，不因其是否有耕作能力而有所不同。陳冠宏未經
    全體繼承人同意，擅自以切結方式向新竹縣竹北市公所（下
    稱竹北市公所）辦理系爭耕地租約由其單獨繼承，侵害伊之
    財產權甚鉅，為免系爭遺產因公同共有狀態而影響經濟價值
    之發揮及保障伊權利，爰起訴請求確認被上訴人就系爭耕地
    租約有共同耕地租賃權存在，並請求分割系爭遺產等語。（
    原判決確認被上訴人就系爭耕地租約有共同耕地租賃權存在
    ，系爭遺產應按原判決附表一分割方式欄所示之方法分割，
    上訴人不服提起上訴。）答辯聲明：上訴駁回。
二、上訴人則以：系爭耕地租約僅屬法律上的地位與資格，並非
    遺產，不宜作為分割標的。依三七五減租條例第17條規定，
    如承租人死亡而無人繼承，三七五減租之承租權因而消滅（
    契約強制終止）。又依最高法院之意旨，耕地承租人之繼承
    人在繼承耕地租賃權後，於分割遺產時，應將耕地租賃權分
    歸能現耕繼承人取得。是陳冠宏具有自耕能力，故依法辨理
    登記符合上開規定。縱法院認為系爭耕地租約之耕地租賃權
    屬遺產，將來可能因地主跟承租人合意終止而取得補償金，
    然此僅為一期待權，陳冠宏既無取得補償金亦無從當作遺產
    分割分配給被上訴人等語，資為抗辯。上訴聲明：㈠原判決
    廢棄。㈡上廢棄部分被上訴人之訴駁回。
三、視同上訴人則未提出書狀或到庭為任何聲明或陳述。
四、兩造就被繼承人陳增福於106年7月1日死亡，兩造均為繼承
    人，應繼分各為6分之1（如附表三），被繼承人陳增福所遺
    之財產除附表一所示外，其餘遺產均已分割完竣等情，並不
    爭執，且有戶籍謄本、繼承系統表、全國財產稅總歸戶財產
    查詢清單、系爭耕地租賃權之私有耕地租約、土地謄本等件
    為證（原審家繼訴字卷㈠第19-27頁），應堪信為真實。
五、被上訴人主張系爭耕地租約屬於財產權，繼承人均有繼承之
    權利，請求確認伊就系爭耕地租約有共同耕地租賃權存在，
    並請求分割被繼承人之遺產，上訴人則以前揭情詞置辯，茲
    就兩造爭點分述如下：
　㈠被上訴人請求確認就系爭耕地租約有共同耕地租賃權存在部
    分，無即受確認判決之法律上利益：
　　按確認法律關係之訴，非原告有即受確認判決之法律上利益
    者，不得提起之；確認證書真偽或為法律關係基礎事實存否
    之訴，亦同。民事訴訟法第247條第1項有明文規定。所謂即
    受確認判決之法律上利益，係指因法律關係之存否不明確，
    致原告在私法上之地位有受侵害之危險，而此項危險得以對
    於被告之確認判決除去之者而言(最高法院42年台上字第103
    1號判例)。本件被上訴人請求確認就系爭耕地租約有共同耕
    地租賃權存在部分，其法律上利益在確認系爭耕地租約為財
    產權，屬於被繼承人陳增福遺產之一部分，被上訴人因繼承
    而取得共有。惟系爭耕地租賃權是否為兩造共有，於分割遺
    產之訴審認遺產範圍時即可釐清，別無單獨起訴請求確認之
    必要，故此部分之訴無即受確認判決之法律上利益，應予駁
    回。
  ㈡系爭耕地租賃權屬於財產權，被繼承人陳增福死亡後由兩造
　　繼承而公同共有：
  ⒈按繼承人自繼承開始時，除本法另有規定外，承受被繼承人
　　財產上之一切權利、義務。但權利、義務專屬於被繼承人本
　　身者，不在此限，民法第1148條第1項定有明文。次按耕地
　　租賃為財產權之一種，承租人死亡後，應由全體繼承人共同
　　繼承，法律尚無不能自耕者不能繼承之限制規定。至台灣省
　　耕地租約登記辦法，雖由台灣省政府依耕地三七五減租條例
　　第6條所訂定，其修正前第四條各款所列情形，亦僅應為租
　　約變更登記之原因，並不能排斥民法繼承編規定之適用(最
　　高法院85年台上字第2386號裁判意旨參照)。因此，耕地租
　　賃權並非專屬於被繼承人即承租人本身，被繼承人死亡時，
　　其繼承人除拋棄繼承者外，對被繼承人所遺之耕地租賃權依
　　法均有繼承之權利，不因其是否有耕作能力而有所不同，上
　　訴人辯稱系爭耕地租賃權只是一種法律上的地位跟資格，並
　　非遺產云云，洵屬無據。
　⒉系爭耕地租賃權既屬被繼承人陳增福之遺產，依民法第1151
    條規定，於遺產分割前屬於兩造公同共有。臺灣省耕地租約
    登記辦法第5條第2項規定：「前項第二款規定之繼承權拋棄
    證明文件，於現耕繼承人與非現耕繼承人共同繼承，而該非
    現耕繼承人未拋棄繼承權，且未能按應繼分將耕地承租權分
    歸現耕繼承人繼承時，得由現耕繼承人檢具非現耕繼承人出
    具之同意書辦理；非現耕繼承人未能出具同意書時，得由現
    耕繼承人出具切結書，具結如其他繼承人將來對該承租權之
    繼承有所爭議時，願負法律責任後辦理。」等語，亦認承租
    人死亡後，其繼承人不問是否為現耕繼承人，依法均得繼承
    耕地承租權，故就現耕繼承人與非現耕繼承人共同繼承耕地
    租賃權時，要求現耕繼承人檢具非現耕繼承人出具之同意書
    辦理承租耕地。上訴人執上開登記辦法辯稱被上訴人非現耕
    繼承人，無法取得系爭耕地租賃權云云，亦非可取。
　⒊又耕地承租人死亡，由現耕繼承人具結申請租約變更登記，
    因未取得他繼承人之同意書，無從發生遺產協議分割之效力
    。故內政部就此亦函示以：於當事人對遺產繼承權發生爭執
    時，應由其另行依法解決，其結果如與租約登記簿所載承租
    人不符，仍可依其結果再為租約變更登記（內政部79年7月1
    2日台內地字第811257號函參照），故上訴人辯稱陳冠宏已
    以現耕繼承人之身分出具切結書，取得系爭耕地租約承租人
    之地位，被上訴人不得再為爭執云云，尚無足採。
　⒋兩造均為被繼承人陳增福之繼承人，而系爭耕地租賃權既具
    財產權之性質而屬於陳增福之遺產，自應由兩造共同繼承，
    且於遺產分割前屬於兩造公同共有。
  ㈢系爭遺產應分割如附表一本院分割方法欄所示：　　
  ⒈按繼承人得隨時請求分割遺產，但法律另有規定或契約另有
　　訂定者，不在此限，民法第1164條定有明文。查被繼承人陳
　　增福之遺產如附表一所示，兩造均為其繼承人，未就上開遺
　　產之分割方式達成協議，上開遺產復無不得分割之情事，自
　　得訴請法院裁判分割，被上訴人訴請分割附表一所示遺產，
　　於法有據。
  ⒉次按分割之方法不能協議決定，法院得因共有人之請求，命
　　為︰⑴原物分配於各共有人。但各共有人均受原物之分配顯
　　有困難者，得將原物分配於部份共有人。⑵原物分配顯有困
　　難者時，得變賣共有物，以價金分配於各共有人；或以原物
　　之一部份分配於各共有人，他部份變賣，以價金分配於各共
　　有人。上開分別共有物之分割方法於公同共有物之分割亦準
　　用之，民法第824條第2項及第830條第2項定有明文。遺產分
    割，依民法第1164條、第830條第2項之規定，應由法院依民
    法第824條命為適當之分配，不受任何共有人主張之拘束。
    茲再就被繼承人陳增福之遺產分割方式，析述如下：
　⑴經查，附表一編號3之房屋，為未辦理保存登記之3層樓建(
　  1、2層為加強磚造、3樓為輕鋼架鐵皮屋），坐落於編號1之
　　82-8地號土地上，目前為陳盧美榮、陳冠宏居住使用；編號
　　2之83地號土地，為農牧用地，目前由兩造及其他9人共有，
　　變現性較差；附表一編號4、5之系爭耕地租約，現由陳冠宏
　　耕作，編號4租賃範圍中360地號土地，為竹北都市計畫內之
　　乙種工業用地，編號4之362地號土地及編號5之375地號土地
    ，為一般農業區之農牧用地，此經原審委託黃小娟不動產估
    價師事務所查核明確，並出具估價報告書(外放)鑑定系爭遺
    產之價值如附表二所示。又上開耕地除依法編定或變更為非
    耕地使用而終止租約者，出租人應依三七五減租條例第17條
    第1項第5款規定，補償承租人改良土地之費用、未收穫農作
    物之價額外，並應依當期公告土地現值，減除土地增值稅後
    餘額三分之一給予補償，如出租人依同條例第17條第1項第1
    -4款或第19條第2項終止耕地租約時，則不須給予補償。
　⑵又89年修正前土地法第30條私有農地所有權之移轉，承受人
    以能自耕者為限之規定，其後因政策改變（農地農有改為農
    地農用）而於89年修法時刪除，自耕能力證明書亦因此不再
    核發。故三七五耕地租約於遺產分割時，考量三七五減租條
    例第16條之規定，固應優先分由現耕繼承人取得，但如有其
    他因素而無法全部分由現耕繼承人取得時，宜由能自任耕作
    者繼承取得，至於非現耕繼承人繼承取得耕地租賃權後，如
    有違反三七五減租條例第16條規定不自任耕作時，得由出租
    人收回耕地，乃屬當然（內政部58年12月10日台內地字第34
    2697號函、59年7月16日台內地字第373513號函、60年2月9
    日台內地字第396154號函、87年6月3日台內地字第8705517
    號函以及土地法30條修正理由參照）。審酌陳秀鉛與陳盧美
    榮、陳冠宏間就本件遺產分割之方法頗有爭執，視同上訴人
    則均未到庭爭執，以及上開⑴所述系爭遺產之情形認：陳冠
    宏每年承租系爭耕地耕作之收入甚微(不到10萬元，原審家
    繼訴字卷㈡第102頁)，如由現耕作人陳冠宏單獨取得系爭耕
    地租約之全部，而不取得其餘房地之情形，尚需補償他繼承
    人高達910萬8,095元，實非陳冠宏所能負擔。且三七五耕地
    租賃權不能換價，取得補償又繫於特定事實之發生，自不宜
    將系爭耕地租約全部分由陳冠宏取得，而令其負擔高額之補
    償。而陳秀鉛於本件審理中，已表明不願分得附表一編號1
    、3現由陳盧美榮、陳冠宏居住使用之房地，並始終爭執系
    爭耕地租賃權應分由兩造共有，是陳秀鉛雖於醫院擔任護理
    工作(原審家繼訴字卷㈡第39頁)，但依其年齡(51歲，原審家
    繼訴字卷㈠第19頁)及希望分得耕地租賃權之主張觀之，陳秀
    鉛非不能返鄉務農自任耕作。故認為系爭遺產之分割，宜將
    附表一編號5之耕地租賃權，分由陳秀鉛單獨取得，而由陳
    盧美榮、陳冠宏及陳秀玲、陳秀春、陳桂珠以分別共有之形
    式，共同取得編號1、2、3之房地以及編號4之耕地租賃權，
    再由上訴人及視同上訴人補償被上訴人24萬1,126元(計算式
    ：3,395,659元－3,154,533元＝241,126元）。以免兩造因耕
    作時產生爭執，致耕地荒蕪而遭出租人收回，且補償之數額
    不多，以上訴人之經濟能力應可負擔。至於，上訴人與視同
    上訴人對於系爭遺產較無爭執，由其等就所分得編號1、2、
    3之房地以及編號4之耕地租賃權再為協議處理，應較妥適。
　⑶被上訴人雖以附表一編號5之耕地未臨路，利用不易，主張分
    配由伊取得並不公平云云。惟附表一編號4、5之遺產為耕地
    租賃權並非土地，其利益為耕作所得，及編定為非耕地終止
    租約時，承租人可獲得補償之期待。核編號5之耕地現況屬
    於可耕作之狀態，有上開估價報告書所附現況照片可查(見
    外放不動產估價報告書第19、20頁)，且本院係以不動產估
    價報告書所鑑定之耕地租賃權價格作為分配依據，該估價報
    告對於耕地各種現狀已有詳盡之評估，依此分配自屬公允，
    被上訴人之前述主張，為無可採。
　⑷據此，本院斟酌系爭遺產之性質、經濟效用及全體共有人間
    之利益及公平等情，認被繼承人陳增福之遺產應裁判分割如
    附表一本院分割方法欄所示。 　　　
六、綜上所述，被上訴人請求確認系爭耕地租約有共同耕地租賃
    權存在，不應准許。被上訴人依民法第1164條規定，請求分
    割系爭遺產，雖屬有據，但原審判命分割如原判決附表一分
    割方式欄所示，尚有未洽。上訴意旨指摘原判決不當，求予
    廢棄改判，為有理由，爰予廢棄改判如主文第2、3項所示。
    又分割遺產部分，核其性質，兩造本可互換地位，分割結果
    繼承人均蒙其利，訴訟費用之負擔自以參酌兩造就系爭遺產
    應繼分之比例分擔較為公允，爰酌定如主文第4項所示。
七、本件事證已臻明確，而三七五耕地租約是否屬於財產權，屬
    於本院就租賃權法律性質認定之職權範圍，上訴人聲請由財
    政部函示，核無必要。兩造其餘攻擊防禦方法及所提證據，
    經本院斟酌，核與判決結果不生影響，爰不再一一論述，附
    此敘明。
八、據上論結，本件上訴為有理由，依家事事件法第51條、民事
    訴訟法第450條、第78條、80條之1、第463條、第385條第1
    項前段，判決如主文。
中　　華　　民　　國　　111 　年　　8 　　月　　24　　日
                  家事法庭　　　
                        審判長法  官  張松鈞
                              法  官  李昆曄
                              法  官　許勻睿
正本係照原本作成。
如不服本判決，應於收受送達後20日內向本院提出上訴書狀，其
未表明上訴理由者，應於提出上訴後20日內向本院補提理由書狀
（均須按他造當事人之人數附繕本）上訴時應提出委任律師或具
有律師資格之人之委任狀；委任有律師資格者，另應附具律師資
格證書及釋明委任人與受任人有民事訴訟法第466 條之1第1項但
書或第2項所定關係之釋明文書影本。如委任律師提起上訴者，
應一併繳納上訴審裁判費。
中　　華　　民　　國　　111 　年　　8 　　月　　25　　日
　　　　　　
　　　　　　　　　　　　　　　書記官  劉育妃　
　　　　　　　　　　　　　　　　　　　　　
附表一：被繼承人陳增福所遺財產及本院分割方法
編號 遺產內容 權利範圍/租賃範圍 本院分割方法 1 新竹縣○○市○○段00-0地號土地 全 陳盧美榮、陳冠宏、 陳秀玲、陳秀春、 陳桂珠以各五分之一之比例，分別共有。 2 新竹縣○○市○○段00地號土地 2933/100000 同上 3 新竹縣○○市○○路○段000巷00號未辦保存登記建物 全 同上 4 新竹縣竹北市泰和字第26-5號私有耕地三七五租約 租賃範圍：新竹縣○○市○○段000、000地號土地 同上 5 新竹縣竹北市泰和字第26-20號私有耕地三七五租約 租賃範圍：新竹縣○○市○○段000地號土地 陳秀鉛單獨取得，並 由陳盧美榮、陳冠宏 、陳秀玲、陳秀春、 陳桂珠補償陳秀鉛24 萬1,126元。 
附表二：被繼承人陳增福所遺財產價值及應繼財產價額
編號   遺產內容          鑑定價格 1 新竹縣○○市○○段00-0地號土地         624萬8,600元 2 新竹縣○○市○○段00地號 土地          83萬8,600元 3 新竹縣○○市○○路○段000巷00號未辦保存登記建物          78萬3,000元 4 新竹縣竹北市泰和字第26-5號私有耕地三七五租約         803萬6,921元         131萬2,300元 5 新竹縣竹北市泰和字第26-20號私有耕地三七五租約         315萬4,533元 合計         2,037萬3,954元 每人應繼分價格          339萬5,659元 

附表三：各繼承人應繼分權利比例
繼承人 應繼分比例 陳秀鉛 1/6 陳盧美榮 1/6 陳冠宏 1/6 陳秀玲 1/6 陳秀春 1/6 陳桂春 1/6